【裁判字號】    95,台上,1327
【裁判日期】    950622
【裁判案由】    請求返還定金等
【裁判全文】
最高法院民事判決            九十五年度台上字第一三二七號
    上  訴  人  冠群工程顧問有限公司
    法定代理人  甲○○
    訴訟代理人  蕭佳灶律師
    被 上訴 人  昭林營造股份有限公司
    法定代理人  乙○○
    被 上訴 人  昭邦國際股份有限公司
    法定代理人  丙○○
    共      同
    訴訟代理人  張世興律師
上列當事人間請求返還定金等事件，上訴人對於九十三年五月十
九日台灣高等法院第二審判決（九十二年度上字第八○五號），
提起上訴，本院判決如下：
    主  文
原判決關於駁回上訴人之上訴暨該訴訟費用部分廢棄，發回台灣
高等法院。
    理  由
本件上訴人起訴主張：伊於民國八十六年七月十日與被上訴人昭
林營造股份有限公司（下稱昭林公司）簽訂買賣合約，購買Ｅ６
０４標案、集鹿大橋標案之盤式支承及橋面伸縮縫材料，又於八
十七年二月十三日與被上訴人昭邦國際股份有限公司（下稱昭邦
公司）簽訂買賣合約，購買４２４標案之盤式支承及橋面伸縮縫
材料。雙方買賣合約約定，若任何一方有債務不履行之情事者，
需給付對方總價款百分之三十之懲罰性違約金。伊已給付Ｅ６０
４標之盤式支承、橋面伸縮縫材料之定金新台幣（下同）八十五
萬七千八百五十元、五十一萬二千一百九十元；集鹿大橋標之盤
式支承及橋面伸縮縫材料之定金三萬六千七百五十元、十八萬一
千八百十一元。詎昭林公司對於Ｅ６０４標之盤式支承、集鹿大
橋標之盤式支承及伸縮縫材料給付不能；Ｅ６０４標伸縮縫材料
給付遲延。昭邦公司對於４２４標之伸縮縫材料遲延交貨；盤式
支承材料則未交貨。昭林公司依約應賠償伊懲罰性違約金四百五
十五萬八千八百六十元，扣除伊尚未給付之Ｅ６０４標橋面伸縮
縫材料之尾款四十二萬六千一百七十三元，昭林公司尚應給付伊
四百十三萬二千六百八十七元。昭邦公司依約應賠償伊懲罰性違
約金十萬九千六百九十一元等情，求為命昭林公司、昭邦公司分
別如數給付並各加計法定遲延利息之判決（上訴人逾上開金額本
息請求部分，經原審維持第一審所為其敗訴之判決，未據其聲明
不服，已告確定）。
被上訴人昭林公司則以：Ｅ６０４標之盤式支承及集鹿大橋標之
盤式支承、伸縮縫材料之買賣，伊已退回定金予上訴人，雙方合
意解除買賣契約。Ｅ６０４標之伸縮縫材料，伊已依約給付完畢
，無給付遲延之情事。被上訴人昭邦公司則以：４２４標之盤式
支承材料未交貨，乃因上訴人未依約給付定金；４２４標之伸縮
縫材料，伊已給付完畢，無給付遲延情事等語置辯。昭林公司、
昭邦公司並提起反訴主張：Ｅ６０４標案之伸縮縫材料業已交貨
完畢，上訴人尚積欠昭林公司貨款四十二萬六千一百七十三元迄
未給付，依約應賠償昭林公司總價款百分之三十之懲罰性違約金
一百四十六萬三千四百元，合計上訴人應給付昭林公司一百八十
八萬九千五百七十三元。４２４標之盤式支承材料，因上訴人悔
約，未依約給付昭邦公司定金，應賠償該項材料總價款百分之三
十之懲罰性違約金四十五萬三千一百二十二元。４２４標之橋面
伸縮縫材料已交貨完畢，上訴人尚積欠昭邦公司貨款十二萬三千
三百零一元未付，應依約賠償百分之三十之懲罰性違約金六十五
萬六千八百七十九元。合計上訴人應給付昭邦公司一百二十三萬
三千三百零二元。爰求為命上訴人分別給付昭林公司、昭邦公司
一百八十八萬九千五百七十三元、一百二十三萬三千三百零二元
並各加計法定遲延利息之判決。（第一審判命上訴人分別給付昭
林公司、昭邦公司四十二萬六千一百七十三元、十二萬三千三百
零一元各本息，駁回昭林公司、昭邦公司其餘之反訴，上訴人對
其敗訴部分提起上訴，昭林公司、昭邦公司對其敗訴部分則提起
附帶上訴，原審駁回上訴人之上訴及昭林公司、昭邦公司之附帶
上訴。上訴人就其敗訴部分提起第三審上訴，昭林公司、昭邦公
司則未聲明不服）。
原審維持第一審就本訴所為駁回上訴人之訴及就反訴所為命上訴
人分別給付昭林公司、昭邦公司四十二萬六千一百七十三元、十
二萬三千三百零一元各本息之判決，駁回上訴人之上訴，無非以
：(一)本訴部分：Ｅ６０４標之盤式支承及集鹿大橋標之盤式支承
、伸縮縫材料之買賣，昭林公司於交付工程材料前，雙方達成協
議，由昭林公司退回定金，並由上訴人開立銷貨折讓證明單予昭
林公司，雙方合意解除買賣契約，由上訴人自行開立信用狀直接
向外國原廠商採購。是該三項工程材料之買賣契約，雙方既已合
意解除契約，上訴人又無任何請求損害賠償之保留，則上訴人主
張給付不能，請求昭林公司賠償該部分材料總價款百分之三十之
懲罰性賠償金，洵非有據。又４２４標之盤式支承材料之買賣，
上訴人並未給付定金或貨款予昭邦公司，為上訴人所不爭執，昭
邦公司依民法第二百六十四條規定，自得拒絕為對待給付。昭邦
公司於上訴人給付定金前，既可拒絕給付，亦無給付不能之可言
，上訴人請求昭邦公司給付該部分材料買賣之懲罰性賠償，亦非
有據。再Ｅ６０４標及４２４標之伸縮縫材料，昭林公司、昭邦
公司業已交貨完畢，上訴人主張昭林公司、昭邦公司有給付遲延
之情事，但未能舉證以實其說。上訴人所稱Ｅ６０４標之伸縮縫
材料，應於八十八年七月十日以前交貨，昭林公司遲至同年九月
十八日始交貨，已逾交貨期限二個月云云，為昭林公司所否認，
經查該伸縮縫材料之買賣，上訴人應於德國出船前付款百分之四
十，而上訴人並未依約給付此部分貨款，自無權主張昭林公司遲
延交貨。從而，上訴人請求昭林公司、昭邦公司給付總價款百分
之三十之懲罰性賠償金，均非正當。(二)反訴部分：Ｅ６０４、４
２４標之橋面伸縮縫材料，昭林公司、昭邦公司已分別交貨完畢
，而上訴人尚有尾款各四十二萬六千一百七十三元、十二萬三千
三百零一元迄未給付之事實，為上訴人自認，堪認為真實。昭林
公司、昭邦公司雖主張Ｅ６０４標、４２４標之伸縮縫材料業已
交貨完畢，上訴人尚積欠貨款，依約應賠償百分之三十之懲罰性
違約金云云，然昭林公司、昭邦公司之關係密切，財務狀況應屬
相同。而Ｅ６０４標之盤式支承及集鹿大橋標之盤式支承、伸縮
縫材料之買賣，因諸多爭議，最後由昭林公司退回定金予上訴人
，雙方合意終止契約。於終止契約後，因昭林公司、昭邦公司財
產於訂約後顯形減少，而有難為對待給付之虞，上訴人得行使不
安抗辯權，拒絕４２４標橋面盤式支承材料定金之給付，不得認
上訴人有可歸責之違約情形；另Ｅ６０４、４２４標橋面伸縮縫
材料尾款，並未訂有給付確定期限，昭林公司、昭邦公司又未為
催告，上訴人無給付遲延可言。故昭林公司、昭邦公司請求上訴
人分別給付４２４標橋面盤式支承及Ｅ６０４、４２４標橋面伸
縮縫材料總價款百分之三十之懲罰性違約金，洵非有據。從而，
昭林公司、昭邦公司反訴請求上訴人分別給付四十二萬六千一百
七十三元、十二萬三千三百零一元及其遲延利息，應予准許等詞
，為其判斷之基礎。
惟查原審先謂Ｅ６０４標之盤式支承及集鹿大橋標之盤式支承、
伸縮縫材料之買賣，雙方已合意「解除」契約；後又謂雙方已合
意「終止」契約，前後不符。且上訴人一再主張：Ｅ６０４標之
盤式支承及集鹿大橋標之盤式支承、伸縮縫材料之買賣，昭林公
司於八十七年五月五日折讓單簽署後，仍於同年六月間轉來西班
牙願全力提供關於６０４標之盤式支承之所有文件，並於同年八
月及十二月間催告上訴人及訴外人長虹工程股份有限公司儘速完
成６０４標之盤式支承之送審，以利履行合約。若雙方於八十七
年五月間已合意解除合約，則昭林公司不可能再發函催告上訴人
送審等語（見原審卷第二一八頁，上證十九；原審卷第一九七、
二八七頁），原審就上訴人上開主張因何不足採取並未說明其意
見，徒以昭林公司退回上訴人已給付之定金，上訴人並開立銷貨
折讓證明單，逕認雙方已合意解除契約，尚嫌速斷。其次，原審
一方面認上訴人未依約給付４２４標之盤式支承材料定金或貨款
及未依約先給付Ｅ６０４標之伸縮縫材料及４２４標之伸縮縫材
料百分之四十之貨款，而認上訴人而有違約情事，昭邦公司得拒
絕為對待給付及上訴人不得主張昭林公司、昭邦公司給付遲延；
乃一方面又認昭林公司、昭邦公司之財產於訂約後顯形減少，有
難為對待給付之虞，及Ｅ６０４標之伸縮縫材料及４２４標之伸
縮縫材料之買賣尾款，未定有給付之期限，而昭林公司、昭邦公
司未為催告，上訴人得行使不安抗辯權，不為給付４２４標之盤
式支承材料定金及Ｅ６０４標之伸縮縫及４２４標之伸縮縫材料
之買賣尾款，上訴人無給付遲延，無何違約之情事，判決理由矛
盾。究竟上開系爭材料之買賣，昭林公司、昭邦公司履行合約，
有無違約情事？原審並未釐清，遽就上訴人本訴之請求為其敗訴
之判決，非無判決理由不備之違法。再，上訴人主張Ｅ６０４標
之盤式支承及集鹿大橋標之盤式支承、伸縮縫之買賣，由伊代昭
林公司開立信用狀，經雙方協議，昭林公司同意賠償伊因開立信
用狀而生利息、匯差、手續費共計五十二萬五千七百零八元之損
害，伊得以該債權抵銷Ｅ６０４標之伸縮縫材料之尾款。另上訴
人為昭邦公司代付４２４標支承海運費用三千九百馬克（折合新
台幣七萬六千四百四十八元）及報關費用十五萬六千四百七十八
元，昭邦公司並未給付，上訴人亦以存證信函通知主張抵銷４２
４標之伸縮縫材料款等語（見原審卷第二○七頁，上證十五；第
二○九頁，上證十六），此項抵銷抗辯是否可採？攸關被上訴人
得否反訴請求上訴人給付Ｅ６０４、４２４標之橋面伸縮縫材料
尾款四十二萬六千一百七十三元、十二萬三千三百零一元本息，
自屬重要之攻擊方法。原審對於上訴人上揭抵銷之抗辯，並未審
酌，亦未說明不予採取之理由，遽就被上訴人此部分反訴之請求
，為上訴人敗訴之判決，亦有判決理由不備之違法。上訴論旨指
摘原審判決關於其不利部分為不當，求予廢棄，非無理由。
據上論結，本件上訴為有理由。依民事訴訟法第四百七十七條第
一項、第四百七十八條第二項，判決如主文。
中    華    民    國  九十五  年    六    月  二十二  日
                      最高法院民事第二庭
                          審判長法官  蕭  亨  國
                                法官  陳  淑  敏
                                法官  葉  勝  利
                                法官  劉  福  聲
                                法官  黃  義  豐
      本件正本證明與原本無異
                                      書  記  官
中    華    民    國  九十五  年    七    月    四    日
                                                    Ａ


司法院資訊處製作；財團法人民間司法改革基金會備份。
